【裁判字號】    98,上訴,5042
【裁判日期】    990226
【裁判案由】    強盜
【裁判全文】
臺灣高等法院刑事判決                98年度上訴字第5042號
上  訴  人  臺灣士林地方法院檢察署檢察官
被      告  乙○○
選任辯護人  扶助律師許恒輔律師
上列上訴人因被告強盜案件，不服臺灣士林地方法院98年度訴字
第296 號，中華民國98年11月17日第一審判決（起訴案號：臺灣
士林地方法院檢察署98年度偵字第10360 號），提起上訴，本院
判決如下：
    主  文
上訴駁回。
    事  實
一、乙○○於民國（下同）98年7月27日凌晨1時許，騎乘車牌號
    碼FJ6-401號機車自臺北縣三重市○○○街4號2 樓網咖返家
    時，行經臺北市○○區○○街1 巷與民樂街口之大稻埕公園
    旁，其因長期失業缺錢，恰於該處見路人甲○○肩背背包在
    巷口逗弄小貓，竟擬強取甲○○之背包而意圖為自己不法之
    所有，先將上開機車以未熄火狀態停在民樂街173 號前，預
    備作為得手甲○○之背包後逃逸之用，隨後即自路邊撿起水
    泥塊，施力將水泥塊砸向甲○○頭部兩下，圖使甲○○因頭
    部受傷不能抗拒時，下手強取甲○○之背包，致甲○○受有
    頭部外傷之傷害。乙○○下手強取甲○○之背包時，幸因甲
    ○○以左手順勢勾住背包並大聲呼救，且適有路人經過亦大
    聲呼叫，乙○○始放手徒步逃逸回其住處而未得逞。嗣為警
    依據乙○○遺留在現場未熄火之機車循線查獲上情，並扣得
    其作案時穿著之短袖黑色上衣1件、白色短褲1件，及其持用
    之上開水泥塊1塊。
二、案經臺北市政府警察局大同分局報告臺灣士林地方法院檢察
    署檢察官偵查起訴。
    理  由
壹、程序部分
    本件認定事實所引用之卷證資料（包含文書證據、物證等證
    據），並無證據證明係公務員違背法定程序所取得，被告及
    辯護人對本案引用之供述證據資料之證據能力，亦表示不爭
    執，被告於審判程序中復未於言詞辯論終結前表示異議，且
    卷內之文書證據及物證等，亦無顯有不可信之情況與不得作
    為證據之情形，則依刑事訴訟法第159條之5之規定，本件認
    定事實所引用之所有文書證據、物證等證據，均有證據能力
    。
貳、實體部分
一、上開事實業據被告乙○○於原審及本院坦承不諱（見原審卷
    第36頁、45頁），核與證人甲○○於警詢及原審所證相符（
    見偵查卷第11至13頁、原審卷第38至42頁），並有診斷證明
    書1紙、照片1份在卷可稽（見偵查卷第17至19頁），及扣案
    之短袖黑色上衣1件、白色短褲1件、水泥塊1 塊可佐，足認
    被告之自白與事實相符，堪以採信。被告之辯護人雖為被告
    辯護稱：被害人甲○○遭被告以水泥塊攻擊後，意識仍清醒
    且有反抗行為，未達強盜罪構成要件之至使不能抗拒程度，
    從本件採證照片可見被害人甲○○之傷勢只有輕微皮外傷，
    故依被告下手程度，可知被告並無強暴脅迫之強盜罪主觀犯
    意，被告下手奪取被害人甲○○背包時，已將水泥塊丟棄，
    若被告真有強盜之意，應可續持水泥塊行搶，顯見被告行為
    應只該當搶奪未遂云云。惟依證人甲○○於原審所證：案發
    當時，伊一個人在路邊逗弄野貓，被告沒有說話就自後面拿
    手掌大的水泥塊砸伊頭部2 次，並試圖奪取伊背包，因為伊
    順勢勾住背包，所以沒有被被告搶走，此際剛好有路人經過
    呼喊，被告才跑走，伊頭部被砸後，有腫起來，伊也感到劇
    烈疼痛及暈眩，後來去馬偕醫院就診，診斷結果有頭部外傷
    和輕微腦震盪等語（見原審卷第37頁至第42頁），可知案發
    時，被害人甲○○單獨在路邊逗弄野貓，被告若果僅係基於
    趁人不備搶奪被害人背包之意，其趁此際被害人疏於防備時
    ，下手行搶即可，然被告捨此未為，竟自路邊持手掌大的水
    泥塊施力敲擊被害人之頭部要害，才下手強取被害人甲○○
    之背包，顯見被告案發當時之犯意，是要使被害人甲○○因
    其攻擊至使不能抗拒後，再下手強取其背包，被告於原審亦
    自承其當時攻擊被害人甲○○，是要減低被害人的抵抗等語
    （見原審卷第45頁），益證被告案發時是基於以強暴手段至
    使被害人不能抗拒，而取被害人財物之強盜犯意，而非如辯
    護人所辯僅止於趁被害人不備時搶取其物之搶奪犯意而已。
    至被告對被害人甲○○施以強暴手段後，被害人甲○○實際
    傷勢程度是否至使其不能抗拒？意識是否仍清醒？僅牽涉被
    告犯行既未遂程度，尚與本件被告行為符合強盜罪構成要件
    無違，併此敘明。綜上所述，本案事證明確，被告之犯行堪
    以認定，自應依法論科。
二、核被告所為，係犯刑法第328條第4項、第1 項之強盜未遂罪
    。按刑法第321條第1項第3 款所稱「兇器」，是依一般社會
    觀念足以對人之生命、身體、安全構成威脅，而具有危險性
    之「器械」而言，本件被告持用之水泥塊，乃自然界之物質
    ，尚難謂為通常之「器械」，故被告持該水泥塊強盜被害人
    財物，尚難論以刑法第330 條之加重強盜罪（最高法院92年
    度台非字第38號裁判意旨參照），起訴書原起訴法條認被告
    所涉為刑法第330條第2項、第1 項之加重強盜未遂罪嫌，自
    有未合，惟檢察官業於原審當庭更正起訴法條為刑法第 328
    條第4項、第1項之強盜未遂罪（見原審卷第36頁），本院自
    無庸再變更起訴法條。被告持水泥塊砸傷被害人甲○○之傷
    害行為，為其所犯強盜未遂行為之一部，不另論罪。被告已
    著手於強盜犯行惟未遂，應依刑法第25條第2 項之規定減輕
    其刑。查被告前無任何刑事遭判刑紀錄，素行非惡，其與母
    親相依為命，因長期失業缺錢，家境困頓，於返家路上見被
    害人甲○○落單一人，而一事思慮不周為此犯行，其所為雖
    不可取，然其犯罪情狀尚非不可憫恕，且被害人甲○○業與
    被告達成和解（見原審卷第42頁及卷附和解書），堪認本件
    若科以最低度刑，仍嫌過重，爰依刑法第59條規定，酌量遞
    減其刑。
三、原審以被告行為事證明確，犯行可以認定，依刑法第328 條
    第4項、第1項、第25條第2 項、第59條之規定，審酌被告犯
    罪之動機、目的、手段、犯罪時所受之刺激、所犯造成之損
    害、犯後態度等一切情狀，量處有期徒刑2 年。並以被告前
    未曾因故意犯罪受有期徒刑以上刑之宣告，此有本院被告前
    案紀錄表1 份在卷可參，其經此起訴、審判後，當知所警惕
    ，應無再犯之虞，因認所宣告之刑以暫不執行為適當，併予
    宣告緩刑4年，以勵來茲，而啟自新。另敘明扣案之水泥塊1
    塊，非被告所有之物；扣案之短袖黑色上衣1件、白色短褲1
    件，為被告平日即穿著之衣物，非特供其犯罪所用，故均不
    宣告沒收之理由。另敘明檢察官於起訴書內，雖聲請對被告
    宣告強制工作，然強制工作之立法目的，乃在針對有犯罪習
    慣之人，強制其從事勞動，學習一技之長及正確之謀生觀念
    ，期使其日後重返社會時得以適應，且刑法上之習慣犯，與
    累犯或連續犯之性質有別，必須有具體之事實，足資證明行
    為人有犯罪之惡習及慣行，始有習慣犯規定之適用，並非一
    有累犯或連續犯之情形，即可認為有犯罪之習慣。本件被告
    於本案前，別無其他財產刑案紀錄，本件犯行乃被告臨時起
    意而為，尚難認定被告有犯罪習慣，而認無需對被告宣告強
    制工作。經核其認事用法，並無違誤，量刑亦屬妥適，應予
    維持。
四、檢察官上訴意旨略以：被告並無前科，素行非惡等情，固得
    為量刑之參考，並不得據為酌量減輕之理由，且被告因長期
    失業，家境困頓等情，僅被告片面之詞，尚乏事證可佐，另
    被告年富力強，與被害人相較顯具體型上優勢，在被害人孤
    立無援之情形下，縱使徒手行搶，亦可得手，詎被告竟不顧
    被害人生命、身體可能因此受到不可回復之損害，悍然以路
    邊拾得之水泥塊，猛力敲擊被害人頭部要害，欲以此強暴方
    式徹底排除被害人反抗之能力後下手劫財，其犯罪手法兇殘
    ，即便被害人已不願追究，亦難認為被告犯罪之情狀，在客
    觀上有何足以引起一般同情而可憫恕，原審遽依刑法第59條
    規定減其刑，難謂允當云云，
五、惟查：被告所持敲擊被害人之水泥塊，依照片所示，除前後
    兩平面外，周邊係呈尖角之不規則狀（見偵查卷第18頁），
    而依被告所述其撿拾路邊水泥塊是為減低被害人之抵抗，使
    其疼痛轉移注意力，以利其強盜被害人之財物。伊自己也很
    緊張，是用平的那面打她等語（見偵查卷第45頁、原審卷第
    45頁），參諸被害人於原審中所證其頭部並未流血、頭劇烈
    疼痛，有腫起來等情（見原審卷第41頁），若被告有以泥塊
    尖角部分刺向被害人，被害人傷勢縱未達流血程度，亦應或
    多或少造成撕裂傷口，是被告並未以該水泥塊尖角部分重擊
    被害人，僅使用該平面部分敲擊被害人乙節，應堪認定，從
    而，依被告施用強暴手段之程度及方式觀之，已經抉擇，其
    所述持水泥塊毆擊被害人僅為使之疼痛，以轉移其注意力等
    情，既非全無可採，自難認其犯罪手法已達兇殘程度。至被
    告之前科，素行情形，固不足為適用刑法第59條之依據，然
    並非不得為審酌被告主觀惡性、危害社會程度是否重大之考
    量，況本件係被告臨時起意而為，依其犯罪手法及程度以觀
    ，其所辯係因長期失業、經濟困頓所致，尚與常情無違，且
    被告已覓得正當工作，此有被告提出之在職證明書乙份在卷
    可稽（見本院卷第37至38頁），足見被告並非不事生產，好
    逸惡勞，不思以正途賺取金錢之徒，其因長期失業、經濟困
    頓，乃短於思慮致犯刑章，惡性尚非重大，對於社會秩序危
    害非鉅，是依被告客觀犯行之情節與主觀之惡性二者加以考
    量，即使宣告法定最低刑度之刑，猶嫌過重，自有「情輕法
    重」之情，核符刑法第59條之規定，是原審就被告前揭強盜
    未遂犯行，依刑法第59條之規定酌減其刑，依法並無不合。
    檢察官上訴意旨，尚非可取，為無理由，應予駁回。
據上論斷，應依刑事訴訟法第368條，判決如主文。
本案經檢察官王金聰到庭執行職務。
中    華    民    國    99    年    2     月    26    日
                  刑事第十庭    審判長法  官 陳榮和
                                      法  官 黃斯偉
                                      法  官 李春地
以上正本證明與原本無異。
如不服本判決，應於收受送達後10日內向本院提出上訴書狀，其
未敘述上訴之理由者並得於提起上訴後10日內向本院補提理由書
（均須按他造當事人之人數附繕本）「切勿逕送上級法院」。
                                      書記官 蘇秋
中    華    民    國    99    年    3     月    1     日
附錄：本案論罪科刑法條全文
刑法第328條
意圖為自己或第三人不法之所有，以強暴、脅迫、藥劑、催眠術
或他法，至使不能抗拒，而取他人之物或使其交付者，為強盜罪
，處5年以上有期徒刑。
以前項方法得財產上不法之利益或使第三人得之者，亦同。
犯強盜罪因而致人於死者，處死刑、無期徒刑或10年以上有期徒
刑；致重傷者，處無期徒刑或7年以上有期徒刑。
第1項及第2項之未遂犯罰之。
預備犯強盜罪者，處1年以下有期徒刑、拘役或3千元以下罰金。

司法院資訊處製作；財團法人民間司法改革基金會備份。
